---
title: "PARTIE 3 — DONNÉES ET ANALYSE EMPIRIQUE"
subtitle: "Présentation des données, application de la BSR et résultats empiriques"
author: "Mémoire de Master — Best Subset Regression"
date: today
lang: fr
format:
  docx:
    toc: true
    toc-depth: 3
    number-sections: true
  html:
    toc: true
    toc-location: left
    number-sections: true
    theme: cosmo
    code-fold: true
execute:
  echo: true
  warning: false
  message: false
  eval: false
---

```{r}
#| label: setup
#| include: false

# Packages
library(leaps)       # BSR via regsubsets() — dependance de bestglm
library(bestglm)     # BSR via bestglm()
library(corrplot)    # Matrice de correlations
library(ggplot2)     # Graphiques
library(dplyr)       # Manipulation des donnees
library(tidyr)       # Pivots
library(knitr)       # Tableaux
library(kableExtra)  # Mise en forme des tableaux

theme_set(theme_minimal(base_size = 12))

# ── Fonction test GRS (Gibbons, Ross & Shanken, 1989) ──────────────────────
grs <- function(alphas, resids, factors) {
  T  <- nrow(resids)
  N  <- ncol(resids)
  K  <- ncol(factors)
  a  <- matrix(alphas, ncol = 1)
  S  <- cov(resids)
  Om <- cov(factors)
  mf <- matrix(colMeans(factors), ncol = 1)
  stat <- (T / N) * ((T - N - K) / (T - K - 1)) *
          as.numeric(t(a) %*% solve(S) %*% a) /
          (1 + as.numeric(t(mf) %*% solve(Om) %*% mf))
  pval <- 1 - pf(stat, df1 = N, df2 = T - N - K)
  c(GRS = round(stat, 3), p_val = round(pval, 4))
}

# ── Fonction ratio de Sharpe annualise ─────────────────────────────────────
sharpe <- function(x) sqrt(12) * mean(x) / sd(x)

# ── Fonction estimation MCO sur 49 portefeuilles ───────────────────────────
estimer <- function(facteurs) {
  N      <- ncol(indust_est)
  alphas <- numeric(N)
  r2adj  <- numeric(N)
  resids <- matrix(NA, nrow(indust_est), N)
  for (i in seq_len(N)) {
    d <- data.frame(y = indust_est[, i],
                    factors_est[, facteurs, drop = FALSE])
    m <- lm(y ~ ., data = d)
    alphas[i]   <- coef(m)[1]
    r2adj[i]    <- summary(m)$adj.r.squared
    resids[, i] <- residuals(m)
  }
  list(alphas = alphas, r2adj = r2adj, resids = resids)
}
```

\newpage

# Présentation et analyse des données

## Source et découpage des données

```{r}
#| label: chargement

load("data/factor12.RData")
load("data/industry49ex.RData")

cat("Dimensions factor12     :", dim(factor12), "\n")
cat("Dimensions industry49ex :", dim(industry49ex), "\n")

# Decoupage : entrainement (60 obs.) et estimation (480 obs.)
factors_est <- factor12[61:540, ]
indust_est  <- industry49ex[61:540, ]

cat("Periode d'estimation :", nrow(factors_est), "observations\n")
cat("Nombre de facteurs   :", ncol(factors_est), "\n")
cat("Nombre de portefeuilles :", ncol(indust_est), "\n")
```

---

## Statistiques descriptives des douze facteurs

```{r}
#| label: stats-desc

stats <- data.frame(
  Facteur    = colnames(factors_est),
  Moyenne    = round(colMeans(factors_est) * 100, 3),
  Ecart_type = round(apply(factors_est, 2, sd) * 100, 3),
  Minimum    = round(apply(factors_est, 2, min) * 100, 3),
  Maximum    = round(apply(factors_est, 2, max) * 100, 3),
  Asymetrie  = round(apply(factors_est, 2, function(x)
                  mean((x - mean(x))^3) / sd(x)^3), 3),
  Kurtosis   = round(apply(factors_est, 2, function(x)
                  mean((x - mean(x))^4) / sd(x)^4), 3)
)

kable(stats,
      col.names = c("Facteur", "Moyenne (%)", "Ecart-type (%)",
                    "Min (%)", "Max (%)", "Asymétrie", "Kurtosis"),
      caption   = "Statistiques descriptives des douze facteurs (janv. 1979 – déc. 2018)",
      align     = c("l", rep("r", 6))) |>
  kable_styling(bootstrap_options = c("striped", "hover"),
                full_width = FALSE) |>
  pack_rows("Collection FF",  1, 6) |>
  pack_rows("Collection HXZ", 7, 8) |>
  pack_rows("Collection SY",  9, 10) |>
  pack_rows("Collection DHS", 11, 12)
```

---

## Visualisations graphiques des facteurs

### Histogrammes des rendements mensuels

```{r}
#| label: histogrammes
#| fig-cap: "Histogrammes des rendements mensuels des douze facteurs"
#| fig-width: 12
#| fig-height: 9

as.data.frame(factors_est) |>
  pivot_longer(everything(),
               names_to  = "Facteur",
               values_to = "Rendement") |>
  mutate(
    Rendement  = Rendement * 100,
    Collection = case_when(
      Facteur %in% c("Mkt","SMB","HML","RMW","CMA","MOM") ~ "FF",
      Facteur %in% c("IA","ROE")                           ~ "HXZ",
      Facteur %in% c("MGMT","PERF")                        ~ "SY",
      Facteur %in% c("PEAD","FIN")                         ~ "DHS"
    ),
    Facteur = factor(Facteur,
                     levels = c("Mkt","SMB","HML","RMW","CMA","MOM",
                                "IA","ROE","MGMT","PERF","PEAD","FIN"))
  ) |>
  ggplot(aes(x = Rendement, fill = Collection)) +
  geom_histogram(bins = 35, color = "white", alpha = 0.85) +
  geom_vline(xintercept = 0, linetype = "dashed",
             color = "red", linewidth = 0.4) +
  facet_wrap(~Facteur, scales = "free", ncol = 4) +
  scale_fill_manual(values = c("FF"  = "#2166AC",
                                "HXZ" = "#4DAF4A",
                                "SY"  = "#FF7F00",
                                "DHS" = "#E41A1C")) +
  labs(title    = "Histogrammes des rendements mensuels des douze facteurs",
       subtitle = "Période d'estimation : janvier 1979 — décembre 2018",
       x = "Rendement mensuel (%)", y = "Fréquence", fill = "Collection") +
  theme(legend.position  = "bottom",
        strip.text        = element_text(size = 9, face = "bold"),
        axis.text         = element_text(size = 7))
```

### Boîtes à moustaches par facteur et par collection

```{r}
#| label: boxplots
#| fig-cap: "Distribution des rendements mensuels par facteur (boîtes à moustaches)"
#| fig-width: 11
#| fig-height: 5

as.data.frame(factors_est) |>
  pivot_longer(everything(),
               names_to  = "Facteur",
               values_to = "Rendement") |>
  mutate(
    Rendement  = Rendement * 100,
    Collection = case_when(
      Facteur %in% c("Mkt","SMB","HML","RMW","CMA","MOM") ~ "FF",
      Facteur %in% c("IA","ROE")                           ~ "HXZ",
      Facteur %in% c("MGMT","PERF")                        ~ "SY",
      Facteur %in% c("PEAD","FIN")                         ~ "DHS"
    ),
    Facteur = factor(Facteur,
                     levels = c("Mkt","SMB","HML","RMW","CMA","MOM",
                                "IA","ROE","MGMT","PERF","PEAD","FIN"))
  ) |>
  ggplot(aes(x = Facteur, y = Rendement, fill = Collection)) +
  geom_boxplot(alpha = 0.8, outlier.size = 0.8,
               outlier.alpha = 0.5, width = 0.6) +
  geom_hline(yintercept = 0, linetype = "dashed",
             color = "red", linewidth = 0.4) +
  scale_fill_manual(values = c("FF"  = "#2166AC",
                                "HXZ" = "#4DAF4A",
                                "SY"  = "#FF7F00",
                                "DHS" = "#E41A1C")) +
  labs(title    = "Distribution des rendements mensuels des douze facteurs",
       subtitle = "Période d'estimation : janvier 1979 — décembre 2018",
       x = "Facteur", y = "Rendement mensuel (%)", fill = "Collection") +
  theme(legend.position = "top",
        axis.text.x     = element_text(size = 9, face = "bold"))
```






### Matrice de corrélations

```{r}
#| label: correlations
#| fig-cap: "Matrice de corrélations des douze facteurs"
#| fig-width: 9
#| fig-height: 7

corrplot(cor(factors_est),
         method      = "color",
         type        = "upper",
         tl.col      = "black",
         tl.srt      = 45,
         addCoef.col = "black",
         number.cex  = 0.65,
         col = colorRampPalette(c("#D73027","#FFFFFF","#1A9850"))(200),
         title = "Matrice de corrélations des douze facteurs",
         mar   = c(0, 0, 2, 0))
```

\newpage

---

# Estimation des modèles de référence

## Définition des modèles

```{r}
#| label: def-facteurs

facteurs_CAPM <- c("Mkt")
facteurs_FF3  <- c("Mkt", "SMB", "HML")
facteurs_FF5  <- c("Mkt", "SMB", "HML", "RMW", "CMA")
facteurs_FF6  <- c("Mkt", "SMB", "HML", "RMW", "CMA", "MOM")
```

```{r}
#| label: estimation-modeles-ref

res_CAPM <- estimer(facteurs_CAPM)
res_FF3  <- estimer(facteurs_FF3)
res_FF5  <- estimer(facteurs_FF5)
res_FF6  <- estimer(facteurs_FF6)

cat("Estimation des quatre modeles terminee.\n")
```

## Test GRS pour les modèles de référence

```{r}
#| label: grs-modeles-ref

grs_CAPM <- grs(res_CAPM$alphas, res_CAPM$resids,
                 factors_est[, facteurs_CAPM, drop = FALSE])
grs_FF3  <- grs(res_FF3$alphas,  res_FF3$resids,
                 factors_est[, facteurs_FF3])
grs_FF5  <- grs(res_FF5$alphas,  res_FF5$resids,
                 factors_est[, facteurs_FF5])
grs_FF6  <- grs(res_FF6$alphas,  res_FF6$resids,
                 factors_est[, facteurs_FF6])

tab_ref <- data.frame(
  Modele    = c("CAPM","FF3","FF5","FF6"),
  K         = c(1, 3, 5, 6),
  GRS       = c(grs_CAPM["GRS"],   grs_FF3["GRS"],
                 grs_FF5["GRS"],    grs_FF6["GRS"]),
  P_val     = c(grs_CAPM["p_val"], grs_FF3["p_val"],
                 grs_FF5["p_val"],  grs_FF6["p_val"]),
  Alpha_abs = round(c(mean(abs(res_CAPM$alphas)),
                       mean(abs(res_FF3$alphas)),
                       mean(abs(res_FF5$alphas)),
                       mean(abs(res_FF6$alphas))) * 100, 4),
  R2_adj    = round(c(mean(res_CAPM$r2adj), mean(res_FF3$r2adj),
                       mean(res_FF5$r2adj),  mean(res_FF6$r2adj)), 4)
)

kable(tab_ref,
      col.names = c("Modèle","Nb facteurs","Stat. GRS",
                    "P-valeur","valeur absolu d'aplha moyen (%)","R² ajusté moyen"),
      caption   = "Performances des modèles de référence sur les 49 portefeuilles",
      align     = c("l", rep("r", 5))) |>
  kable_styling(bootstrap_options = c("striped","hover"),
                full_width = FALSE)
```

\newpage

---

# Application de la Best Subset Regression

## BSR avec bestglm — portefeuille par portefeuille

```{r}
#| label: bsr-bestglm

res_BSR_BIC <- vector("list", ncol(indust_est))
res_BSR_AIC <- vector("list", ncol(indust_est))

for (i in seq_len(ncol(indust_est))) {

  # data frame : 12 facteurs + rendement du portefeuille i en DERNIERE colonne
  d <- data.frame(factors_est, y = indust_est[, i])

  # BSR critere BIC
  m_BIC <- bestglm(Xy = d, IC = "BIC",
                    family = gaussian, method = "exhaustive")$BestModel
  res_BSR_BIC[[i]] <- list(
    facteurs = names(coef(m_BIC))[-1],
    alpha    = coef(m_BIC)[1],
    r2adj    = summary(m_BIC)$adj.r.squared,
    resids   = residuals(m_BIC)
  )

  # BSR critere AIC
  m_AIC <- bestglm(Xy = d, IC = "AIC",
                    family = gaussian, method = "exhaustive")$BestModel
  res_BSR_AIC[[i]] <- list(
    facteurs = names(coef(m_AIC))[-1],
    alpha    = coef(m_AIC)[1],
    r2adj    = summary(m_AIC)$adj.r.squared,
    resids   = residuals(m_AIC)
  )
}

cat("BSR bestglm terminee sur les 49 portefeuilles.\n")
```

## BSR avec leaps — portefeuille par portefeuille

```{r}
#| label: bsr-leaps

res_leaps_BIC <- vector("list", ncol(indust_est))
res_leaps_R2  <- vector("list", ncol(indust_est))

for (i in seq_len(ncol(indust_est))) {

  X <- as.matrix(factors_est)
  y <- indust_est[, i]

  bsr  <- regsubsets(x = X, y = y, nvmax = 12, method = "exhaustive")
  res  <- summary(bsr)

  # Meilleur modele selon BIC
  k_BIC     <- which.min(res$bic)
  fact_BIC  <- names(which(res$which[k_BIC, -1]))
  d_BIC     <- data.frame(y = y, factors_est[, fact_BIC, drop = FALSE])
  m_BIC     <- lm(y ~ ., data = d_BIC)
  res_leaps_BIC[[i]] <- list(
    facteurs = fact_BIC,
    alpha    = coef(m_BIC)[1],
    r2adj    = summary(m_BIC)$adj.r.squared,
    resids   = residuals(m_BIC)
  )

  # Meilleur modele selon R2 ajuste
  k_R2      <- which.max(res$adjr2)
  fact_R2   <- names(which(res$which[k_R2, -1]))
  d_R2      <- data.frame(y = y, factors_est[, fact_R2, drop = FALSE])
  m_R2      <- lm(y ~ ., data = d_R2)
  res_leaps_R2[[i]] <- list(
    facteurs = fact_R2,
    alpha    = coef(m_R2)[1],
    r2adj    = summary(m_R2)$adj.r.squared,
    resids   = residuals(m_R2)
  )
}

cat("BSR leaps terminee sur les 49 portefeuilles.\n")
```

## Vérification de la cohérence bestglm vs leaps

```{r}
#| label: coherence-packages

coherence <- sapply(seq_len(ncol(indust_est)), function(i) {
  setequal(res_BSR_BIC[[i]]$facteurs, res_leaps_BIC[[i]]$facteurs)
})

cat("Portefeuilles avec memes facteurs (bestglm BIC = leaps BIC) :",
    sum(coherence), "sur", ncol(indust_est), "\n")

if (all(coherence)) {
  cat("Les deux packages donnent exactement les memes resultats.\n")
} else {
  cat("Differences sur les portefeuilles :", which(!coherence), "\n")
}
```

## Fréquence de sélection et seuil 

```{r}
#| label: frequence-selection
#| fig-cap: "Fréquence de sélection de chaque facteur (bestglm, critère BIC)"
#| fig-width: 9
#| fig-height: 5

tous_12 <- colnames(factors_est)

# Frequence de selection sur les 49 portefeuilles (bestglm, BIC)
freq_raw <- table(unlist(lapply(res_BSR_BIC, function(x) x$facteurs)))

# Certains facteurs peuvent ne jamais etre selectionnes -> les ajouter a 0
freq_vec <- sapply(tous_12, function(f) {
  if (f %in% names(freq_raw)) as.numeric(freq_raw[f]) else 0
}) / 49 * 100

freq_df <- data.frame(
  Facteur    = tous_12,
  Freq       = round(freq_vec, 1),
  Collection = case_when(
    tous_12 %in% c("Mkt","SMB","HML","RMW","CMA","MOM") ~ "FF",
    tous_12 %in% c("IA","ROE")                           ~ "HXZ",
    tous_12 %in% c("MGMT","PERF")                        ~ "SY",
    tous_12 %in% c("PEAD","FIN")                         ~ "DHS"
  )
) |> arrange(desc(Freq))

# Graphique
ggplot(freq_df, aes(x = reorder(Facteur, Freq),
                     y = Freq, fill = Collection)) +
  geom_col(alpha = 0.85, width = 0.6) +
  geom_hline(yintercept = 30, linetype = "dashed",
             color = "red", linewidth = 0.7) +
  geom_hline(yintercept = 50, linetype = "dotted",
             color = "orange", linewidth = 0.5) +
  annotate("text", x = 1.5, y = 32,
           label = "Seuil 30 %", color = "red", size = 3.5) +
  annotate("text", x = 1.5, y = 52,
           label = "Seuil 50 %", color = "orange", size = 3.2) +
  coord_flip() +
  scale_fill_manual(values = c("FF"  = "#2166AC",
                                "HXZ" = "#4DAF4A",
                                "SY"  = "#FF7F00",
                                "DHS" = "#E41A1C")) +
  labs(title    = "Fréquence de sélection de chaque facteur (bestglm, critère BIC)",
       subtitle = "Sur les 49 portefeuilles industrie ",
       x = "Facteur", y = "Fréquence de sélection (%)",
       fill = "Collection") +
  theme_minimal() +
  theme(legend.position = "top")
```

```{r}
#| label: tableau-frequence

kable(freq_df,
      col.names = c("Facteur","Fréquence (%)","Collection"),
      caption   = "Fréquence de sélection de chaque facteur sur les 49 portefeuilles (BIC)",
      align     = c("l","r","l")) |>
  kable_styling(bootstrap_options = c("striped","hover"),
                full_width = FALSE) |>
  row_spec(which(freq_df$Freq >= 30), bold = TRUE, background = "#EBF5FB")
```

```{r}
#| label: facteurs-retenus-30

# Facteurs retenus avec le seuil de 30 %
facteurs_BSR <- freq_df$Facteur[freq_df$Freq >= 30]

cat("Facteurs retenus (seuil 30%, bestglm BIC) :\n")
cat(facteurs_BSR, "\n")
cat("Nombre de facteurs :", length(facteurs_BSR), "\n")
```

\newpage

---

# Résultats sur les 49 portefeuilles industrie

## Tableau détaillé : facteurs retenus, alpha et p-valeur par industrie

Pour chaque portefeuille industrie, on rapporte :

- Les facteurs sélectionnés par la BSR (critère BIC)
- L'alpha estimé (en % mensuel)
- La p-valeur de l'alpha (test t sur l'intercept)
- Le R² ajusté du modèle

```{r}
#| label: tableau-49-industries

noms_ind <- colnames(indust_est)

# Construction du tableau pour les 49 portefeuilles
tab_49 <- data.frame(
  Industrie   = noms_ind,
  Facteurs    = sapply(res_BSR_BIC, function(x)
                  paste(x$facteurs, collapse = ", ")),
  Nb_fact     = sapply(res_BSR_BIC, function(x) length(x$facteurs)),
  Alpha_pct   = round(sapply(res_BSR_BIC, function(x) x$alpha * 100), 4),
  R2_adj      = round(sapply(res_BSR_BIC, function(x) x$r2adj), 4)
)

# Calcul de la p-valeur de l'alpha pour chaque portefeuille
tab_49$P_val_alpha <- sapply(seq_len(ncol(indust_est)), function(i) {
  fact_i <- res_BSR_BIC[[i]]$facteurs
  d <- data.frame(y = indust_est[, i],
                  factors_est[, fact_i, drop = FALSE])
  m <- lm(y ~ ., data = d)
  round(summary(m)$coefficients[1, 4], 4)   # P-valeur de l'intercept
})

# Indicateur : alpha significatif ou non au seuil de 5 %
tab_49$Significatif <- ifelse(tab_49$P_val_alpha < 0.05, "Oui", "Non")

kable(tab_49,
      col.names = c("Industrie","Facteurs retenus (BSR BIC)",
                    "Nb","Alpha (%)","R² ajusté",
                    "P-val alpha","Significatif"),
      caption   = "BSR par portefeuille : facteurs retenus, alpha et p-valeur (49 industries)",
      align     = c("l","l","r","r","r","r","c"),
      digits    = 4) |>
  kable_styling(bootstrap_options = c("striped","hover"),
                full_width = TRUE, font_size = 9) |>
  row_spec(which(tab_49$Significatif == "Non"),
           background = "#EBF5FB") |>
  column_spec(4, bold = TRUE) |>
  column_spec(6, bold = TRUE)
```

```{r}
#| label: resume-49

cat("=== Résumé sur les 49 portefeuilles ===\n")
cat("Alpha moyen absolu   :", round(mean(abs(tab_49$Alpha_pct)), 4), "%\n")
cat("Nb alphas significatifs (p < 5%) :",
    sum(tab_49$Significatif == "Oui"), "sur 49\n")
cat("Nb alphas non significatifs :",
    sum(tab_49$Significatif == "Non"), "sur 49\n")
cat("R2 ajuste moyen :", round(mean(tab_49$R2_adj), 4), "\n")
```

---

## Comparaison avec Chib, Zhao et Zhou (2023)

```{r}
#| label: comp-chib

chib_2023 <- c("Mkt","SMB","MOM","ROE","MGMT","PERF","PEAD")

comp_chib <- data.frame(
  Facteur    = tous_12,
  BSR_BIC    = ifelse(tous_12 %in% facteurs_BSR, "Oui", "Non"),
  Chib_2023  = ifelse(tous_12 %in% chib_2023,    "Oui", "Non"),
  Freq_pct   = round(freq_vec[tous_12], 1)
)

kable(comp_chib,
      col.names = c("Facteur","BSR (BIC, seuil 30%)","Chib et al. (2023)",
                    "Fréquence (%)"),
      caption   = "Comparaison BSR vs balayage bayésien de Chib, Zhao et Zhou (2023)",
      align     = c("l","c","c","r")) |>
  kable_styling(bootstrap_options = c("striped","hover"),
                full_width = FALSE)
```

\newpage

---

# Régression jointe sur les facteurs retenus

## Principe : regrouper les 49 industries comme Chib et al.

Conformément à l'approche de Chib, Zhao et Zhou (2023), nous estimons maintenant
un **modèle unique** en regroupant les 49 portefeuilles. Cette régression jointe
utilise les facteurs retenus par le seuil de 30 % et permet de comparer directement
nos résultats avec ceux de l'article de référence.

Pour cela, on empile les données des 49 portefeuilles et on estime un seul modèle.
On calcule ensuite le test GRS, l'alpha moyen absolu, le R² ajusté moyen et le
ratio de Sharpe.

```{r}
#| label: regression-jointe

# Estimation du modele BSR final sur les 49 portefeuilles
# avec les facteurs retenus par le seuil de 30 %
res_BSR_final <- estimer(facteurs_BSR)

# Test GRS pour le modele BSR final
grs_BSR <- grs(res_BSR_final$alphas, res_BSR_final$resids,
                factors_est[, facteurs_BSR, drop = FALSE])

cat("=== Modele BSR final (facteurs seuil 30%) ===\n")
cat("Facteurs :", paste(facteurs_BSR, collapse = ", "), "\n")
cat("Test GRS  :", grs_BSR["GRS"], " | P-valeur :", grs_BSR["p_val"], "\n")
cat("Alpha moyen absolu :",
    round(mean(abs(res_BSR_final$alphas)) * 100, 4), "%\n")
cat("R2 ajuste moyen :",
    round(mean(res_BSR_final$r2adj), 4), "\n")
```

## Régression sur la moyenne des 49 portefeuilles (approche Chib)

```{r}
#| label: reg-moyenne-chib

# Comme Chib et al. : on cree un portefeuille moyen (equally weighted)
# qui represente l'ensemble des 49 industries
y_joint <- rowMeans(indust_est)   # Moyenne equi-ponderee des 49 portefeuilles

# Regression du portefeuille moyen sur les facteurs BSR retenus
d_joint <- data.frame(y = y_joint,
                       factors_est[, facteurs_BSR, drop = FALSE])
m_joint <- lm(y ~ ., data = d_joint)

cat("=== Regression sur le portefeuille moyen (approche Chib) ===\n")
print(summary(m_joint))
```

```{r}
#| label: tableau-reg-jointe

# Tableau propre des coefficients de la regression jointe
coefs_joint <- summary(m_joint)$coefficients
tab_joint <- data.frame(
  Parametre  = rownames(coefs_joint),
  Estimateur = round(coefs_joint[, 1] * 100, 4),   # En %
  Erreur_std = round(coefs_joint[, 2] * 100, 4),
  T_stat     = round(coefs_joint[, 3], 3),
  P_valeur   = round(coefs_joint[, 4], 4)
)

tab_joint$Significatif <- ifelse(tab_joint$P_valeur < 0.01,  "***",
                          ifelse(tab_joint$P_valeur < 0.05,  "**",
                          ifelse(tab_joint$P_valeur < 0.10,  "*", "")))

kable(tab_joint,
      col.names = c("Paramètre","Estimateur (%)","Erreur std (%)","T-stat",
                    "P-valeur","Sig."),
      caption   = "Régression du portefeuille moyen sur les facteurs BSR retenus",
      align     = c("l", rep("r", 4), "c")) |>
  kable_styling(bootstrap_options = c("striped","hover"),
                full_width = FALSE) |>
  row_spec(1, bold = TRUE)   # Alpha en gras
```

```{r}
#| label: r2-joint

cat("R2 ajuste de la regression jointe :",
    round(summary(m_joint)$adj.r.squared, 4), "\n")
cat("Alpha annualise :",
    round(coef(m_joint)[1] * 12 * 100, 4), "%\n")
```

## Comparaison finale de tous les modèles

```{r}
#| label: tableau-comparaison-finale

# GRS pour les modeles de reference
grs_CAPM_f <- grs(res_CAPM$alphas, res_CAPM$resids,
                   factors_est[, facteurs_CAPM, drop = FALSE])
grs_FF3_f  <- grs(res_FF3$alphas,  res_FF3$resids,
                   factors_est[, facteurs_FF3])
grs_FF5_f  <- grs(res_FF5$alphas,  res_FF5$resids,
                   factors_est[, facteurs_FF5])
grs_FF6_f  <- grs(res_FF6$alphas,  res_FF6$resids,
                   factors_est[, facteurs_FF6])

tab_final <- data.frame(
  Modele      = c("CAPM","FF3","FF5","FF6","BSR (BIC, seuil 30%)"),
  K           = c(1, 3, 5, 6, length(facteurs_BSR)),
  GRS         = c(grs_CAPM_f["GRS"],  grs_FF3_f["GRS"],
                   grs_FF5_f["GRS"],   grs_FF6_f["GRS"],
                   grs_BSR["GRS"]),
  P_val       = c(grs_CAPM_f["p_val"], grs_FF3_f["p_val"],
                   grs_FF5_f["p_val"],  grs_FF6_f["p_val"],
                   grs_BSR["p_val"]),
  Alpha_abs   = round(c(mean(abs(res_CAPM$alphas)),
                         mean(abs(res_FF3$alphas)),
                         mean(abs(res_FF5$alphas)),
                         mean(abs(res_FF6$alphas)),
                         mean(abs(res_BSR_final$alphas))) * 100, 4),
  R2_adj      = round(c(mean(res_CAPM$r2adj), mean(res_FF3$r2adj),
                         mean(res_FF5$r2adj),  mean(res_FF6$r2adj),
                         mean(res_BSR_final$r2adj)), 4),
  Sharpe      = round(c(
    sharpe(factors_est[, "Mkt"]),
    sharpe(rowMeans(factors_est[, facteurs_FF3])),
    sharpe(rowMeans(factors_est[, facteurs_FF5])),
    sharpe(rowMeans(factors_est[, facteurs_FF6])),
    sharpe(rowMeans(factors_est[, facteurs_BSR]))
  ), 3)
)

kable(tab_final,
      col.names = c("Modèle","Nb facteurs","Stat. GRS","P-valeur GRS",
                    "|α| moyen (%)","R² ajusté moyen","Sharpe annualisé"),
      caption   = "Comparaison finale des performances — tous les modèles",
      align     = c("l", rep("r", 6))) |>
  kable_styling(bootstrap_options = c("striped","hover"),
                full_width = FALSE) |>
  row_spec(5, bold = TRUE, background = "#EBF5FB")
```

```{r}
#| label: graphique-sharpe
#| fig-cap: "Ratios de Sharpe annualisés par modèle"
#| fig-width: 8
#| fig-height: 4

ggplot(tab_final,
       aes(x = reorder(Modele, Sharpe), y = Sharpe, fill = Modele)) +
  geom_col(alpha = 0.85, width = 0.6) +
  geom_text(aes(label = Sharpe), hjust = -0.2, size = 3.5) +
  coord_flip() +
  scale_fill_manual(values = c("CAPM"                = "#E41A1C",
                                "FF3"                 = "#FF7F00",
                                "FF5"                 = "#984EA3",
                                "FF6"                 = "#4DAF4A",
                                "BSR (BIC, seuil 30%)" = "#377EB8")) +
  labs(title    = "Ratios de Sharpe annualisés des portefeuilles tangents",
       subtitle = "Période d'estimation : janv. 1979 – déc. 2018",
       x = "Modèle", y = "Ratio de Sharpe annualisé") +
  theme_minimal() +
  theme(legend.position = "none")
```

```{r}
#| label: graphique-alphas
#| fig-cap: "Alphas individuels sur les 49 portefeuilles — comparaison des modèles"
#| fig-width: 11
#| fig-height: 7

noms <- colnames(indust_est)

data.frame(
  Portefeuille = rep(noms, 4),
  Alpha  = c(res_CAPM$alphas,      res_FF3$alphas,
              res_FF6$alphas,       res_BSR_final$alphas) * 100,
  Modele = rep(c("CAPM","FF3","FF6","BSR (seuil 30%)"), each = 49)
) |>
  ggplot(aes(x = reorder(Portefeuille, Alpha),
             y = Alpha, color = Modele, group = Modele)) +
  geom_point(alpha = 0.7, size = 1.5) +
  geom_hline(yintercept = 0, linetype = "dashed", linewidth = 0.4) +
  coord_flip() +
  scale_color_manual(values = c("CAPM"            = "#E41A1C",
                                 "FF3"             = "#FF7F00",
                                 "FF6"             = "#4DAF4A",
                                 "BSR (seuil 30%)" = "#377EB8")) +
  labs(title    = "Alphas individuels — 49 portefeuilles industrie",
       subtitle = "En % mensuel. Proche de zéro = bon pricing.",
       x = "Portefeuille", y = "Alpha mensuel (%)", color = "Modèle") +
  theme(axis.text.y = element_text(size = 6), legend.position = "bottom")
```
